【裁判字號】    90,上,426
【裁判日期】    900919
【裁判案由】    損害賠償
【裁判全文】
臺灣高等法院民事判決  九十年度上字第四二六號
      上  訴  人  甲○○
      被上訴人    新台旅行社股份有限公司
      法定代理人  徐富雄
      訴訟代理人  彭素貞
右當事人間損害賠償事件，上訴人對於中華民國九十年三月二十三日臺灣臺北地方法
院八十九年度訴字第三四三八號第一審判決提起上訴，並為訴之追加，本院判決如左
：
    主      文
上訴及追加之訴駁回。
第二審及追加之訴訟費用由上訴人負擔。
    事      實
甲、上訴人方面：
  一、聲明：
    (一)原判決廢棄。
    (二)被上訴人應給付上訴人新台幣（下同）一百五十萬元，及自原審起訴狀繕本送
      達翌日即民國八十九年九月二十三日起至清償日止按年息百分之五計算之利息
      。
    (三)願供擔保請准宣告假執行。
    (四)第一、二審訴訟費用由被上訴人負擔。
  二、陳述：除與原判決記載相同者，茲引用之外，補陳：
    (一)被上訴人雇用之領隊游鈞雯及楊姓導遊未於佛羅倫斯米開蘭基羅露天廣場集合
      處點名即往下一行程前進，以致上訴人滯留迷失於該廣場達三小時，被上訴人
      顯有重大過失，而應依系爭國外旅遊契約書第二十四條負責：
      按團體旅遊活動中領隊應負責全體團員之人身安全，尤於國外旅遊活動中，因
      旅客身處陌生之異鄉，領隊更應隨時注意掌握團員之行蹤去向，避免團員因故
      脫隊造成人身安全之慮，此為旅遊營業人於提供專業旅遊服務時所應履踐之注
      意義務，當無疑義。查上訴人參加被上訴人主辦之歐洲十八天「桂冠旅遊團」
      ，被上訴人之領隊游鈞雯於八十九年六月二日下午二時許率團員遊覽義大利佛
      羅倫斯地區名勝，由被上訴人所聘之當地楊姓導遊向團員稱：第一觀光點為佛
      羅倫斯米開蘭基羅露天廣場，下午二時二十分至四十分團員可自行照相，或到
      附近二家著名之冰淇淋店吃冰，並請記住在二時四十分回到米開蘭基羅露天廣
      場原點集合等語，詎游姓領隊與楊姓導遊卻較約定集合時間提早五分鐘集合團
      員，且未按規定清點人數，率爾帶領團員離開集合地點繼續行進第二、三、四
      景點遊覽，此有原審證人蔡別雄證詞可稽。足見，被上訴人所雇用之領隊游鈞
      雯及楊姓導遊已違反一般人所應保持之注意義務，而達重大過失之程度，依民
      法第二百二十四條規定，被上訴人應同負重大過失之責任，故依系爭國外旅遊
      契約書第二十四條約定，被上訴人應賠償上訴人五倍旅遊費用即四十萬元之違
      約金。
    (二)上訴人因遭被上訴人棄置於佛羅倫斯米開蘭基羅露天廣場長達三小時，其間上
      訴人深感恐懼無助，心理蒙上巨大陰影，致之後陸續發生心悸、失眠、做惡夢
      、精神焦慮等症狀。返國後情況仍未改善，持續處於焦慮耗弱之精神狀態，於
      八十九年十二月間經國立臺灣大學醫學院附設醫院精神科醫師診斷為「焦慮狀
      態」，迄今仍在追蹤治療中，可見上訴人確因被上訴人之侵權行為而受有精神
      上之痛苦，有臺大醫院出具之診斷書、醫療費用收據、門診處方箋及藥袋藥丸
      可證，故上訴人依民法第一百九十五條第一項規定，請求被上訴人賠償二十萬
      元之精神慰撫金。
    (三)上訴人返國後向消費者文教基金會（下簡稱消基會）提出申訴，於申訴函中提
      及如求償獲准，願意提撥十萬元捐贈北市之老人院及孤兒院各五萬元。惟被上
      訴人於回覆消基會之函文中稱：「錢，有心捐獻，不須藉此莫須有的事實，慷
      他人之慨吧！」等語，造成上訴人之社會評價及印象受到貶低，侵害上訴人之
      人格及名譽權，致上訴人深感屈辱，蒙受重大之精神上痛苦，爰依民法第一百
      九十五條第一項規定，請求被上訴人賠償九十萬元慰撫金。
    (四)上訴人畢業於國立中興大學公共行政學系，任職於中國廣播股份有限公司二十
      年期間表現優異，最高曾任組長職務，並獲公司紀念獎狀，且八十七年十月三
      十一日退職前一年度全年所得額總計一百八十二萬九千五百零六元，可見上訴
      人任職國內首屈一指廣播公司之主管滿二十年而榮退，具有一定之社會名聲及
      地位。揆諸上訴人學經歷、身分地位、資力等因素，及被上訴人乃資本額三千
      五百萬元之大型綜合旅行社，分公司遍佈全國等情事，上訴人就被上訴人侵害
      上訴人「健康權」及「名譽權」之非財產上損害，分別請求被上訴人賠償二十
      萬元及九十萬元，應屬合理。
   三、證據：除援用原審提出之證據外，補提：
    (一)旅遊活動收款單；
    (二)國立臺灣大學醫學院附設醫院診斷書；
    (三)九二一賑災捐款收據、匯款執據各一紙；
    (四)臺北市私立義光育幼院致贈上訴人之原子筆一支；
    (五)兩造所簽訂之「國外旅遊契約書」；
    (六)上訴人畢業證書一份；
    (七)中國廣播公司人事通知書、紀念狀各一份；
    (八)上訴人退職申請表；
    (九)上訴人八十七年度綜合所得稅核定通知書；
    (十)旅遊活動行程表一份等為證；
    並聲請向國立臺灣大學醫學院附設醫院函詢上訴人向精神科求診病況情形；
    暨聲請訊問證人蔡別雄、簡繁雄、林進丁、左祖紳、高柯素溫等人。
乙、被上訴人方面：
  一、聲明：
    (一)上訴駁回。
    (二)第二審訴訟費用由上訴人負擔。
    (三)如受不利之判決，願供擔保請准免為假執行。
  二、陳述：除與原判決記載相同者，茲引用之外，補陳：
    (一)被上訴人之領隊游鈞雯於離開佛羅倫斯米開蘭基羅露天廣場集合地點時，曾清
      點人數無誤後，始向下一個景點前進，途中發現上訴人不見立即四處找尋，並
      持續以行動電話與帶領其他團員之當地楊姓導遊聯繫，直至確認上訴人已安全
      返回遊覽車為止，故被上訴人並無系爭國外旅遊契約書第二十四條約定所規範
      之「旅行社蓄意於國外遺棄上訴人」之情形。再被上訴人僅從訴外人巨匠旅行
      社收取上訴人旅遊費用六萬八千五百元，並非上訴人主張之八萬一千元。
    (二)上訴人於八十九年五月間參加本件旅遊後遲至同年十二月始前往臺大醫院就診
      ，其間長達六個月之久，且上訴人就醫之診斷書上僅記載上訴人有焦慮狀態，
      未能證明係本件旅遊所造成，被上訴人據此主張其受有健康上之損害，不足採
      取。
    (三)被上訴人回覆消基會之函文，係針對消基會受理上訴人申訴事件所作之說明，
      並非針對上訴人之人格及名譽為不法之侵害，上訴人據此主張被上訴人所為之
      函覆侮辱其人格及誹謗其名譽，實不足採。
  三、證據：除援用原審提出之證據外，補提：
    (一)旅行業代收轉付收據一紙；
    (二)被上訴人公司資料一份等為證。
    理    由
一、本件上訴人於原審起訴請求被上訴人給付一百五十萬元，其後於本院追加請求自
    八十九年九月二十三日起算之法定遲延利息，因追加之事實與上訴人於原審請求
    之事實均屬同一，核與民事訴訟法第四百四十六條第一項但書規定相符，應予准
    許，合先敘明。
二、上訴人起訴主張：伊於八十九年五月二十日參加被上訴人主辦之歐洲十八天桂冠
    旅遊團，於同年六月二日下午二時許遊覽義大利佛羅倫斯米開蘭基羅廣場時，被
    上訴人之領隊游鈞雯及當地楊姓導遊未注意集合時間，竟較原約定時間提早五分
    鐘，且未清點全體團員人數是否皆已到齊，逕行帶領團員前往下一個景點，致伊
    在廣場迷失達三小時之久，其間深感恐懼無助，其後陸續發生心悸、失眠、做惡
    夢、精神焦慮等症狀，身心蒙受傷害，爰依兩造間「國外旅遊契約書」第二十四
    條約定，請求判令被上訴人賠償五倍旅遊費用四十萬元之違約金；另依民法第一
    百九十五條第一項規定，請求判令被上訴人賠償精神慰撫金二十萬元。又被上訴
    人於回覆消基會之函文中稱：「錢，有心捐獻，不須藉此莫須有的事實，慷他人
    之慨吧！」等語，侵害伊之人格及名譽權，爰依民法第一百九十五條第一項規定
    ，請求判令被上訴人賠償精神慰撫金九十萬元，總計一百五十萬元及法定遲延利
    息等語。
    被上訴人則以：伊之領隊游鈞雯於離開佛羅倫斯米開蘭基羅露天廣場集合地點時
    ，曾清點人數無誤後始向下一個景點前進，途中發現上訴人不見立即四處找尋，
    並持續以行動電話與帶領其他團員之當地楊姓導遊聯繫，直至確認上訴人已安全
    返回遊覽車為止，故被上訴人並無國外旅遊契約書第二十四條規範之「旅行社蓄
    意於國外遺棄上訴人」之情形。上訴人就醫診斷書上雖記載上訴人有焦慮狀態，
    並未證明係本件旅遊所造成。再被上訴人回覆消基會之函文，係針對消基會受理
    上訴人申訴事件所作之說明，並非針對上訴人之人格及名譽為不法之侵害，上訴
    人據以主張被上訴人侮辱其人格及誹謗其名譽，實不足採等語，資為抗辯。
三、查上訴人予被上訴人於八十九年五月十七日簽訂「國外旅遊契約書」，約定上訴
    人參加由被上訴人提供旅遊服務行程自八十九年五月二十日起至六月六日止「歐
    洲十八日遊」之旅遊團，上開旅遊團之領隊係被上訴人之職員游鈞雯等事實，有
    上訴人於原審提出之桂冠旅遊飛機時刻及旅館明細表、國外旅遊契約書、桂冠旅
    遊歐洲十八天行程表、游鈞雯之說明書（原審卷第二七至三二、三六至三九頁）
    為證，並為兩造一致陳述在卷，應堪信為真實。
四、上訴人主張：在旅遊途中於六月二日下午二時許遊覽義大利佛羅倫斯米開蘭基羅
    廣場時，被上訴人之領隊游鈞雯及當地楊姓導遊未注意集合時間，較原約定時間
    提早五分鐘，且未清點全體團員人數是否皆已到齊，逕行帶領團員前往下一個景
    點，致伊在廣場迷失三小時，依兩造間「國外旅遊契約書」第二十四條約定，請
    求被上訴人賠償五倍旅遊費用四十萬元之違約金等情；被上訴人則否認本件有國
    外旅遊契約書第二十四條規範之「旅行社蓄意於國外遺棄上訴人」之情形。經查
    ：
  (一)觀之兩造間簽訂之「國外旅遊契約書」第二十四條明訂：「惡意棄置旅客留滯國
    外」約定：「乙方（被上訴人）於旅遊活動開始後，因故意或重大過失，將甲方
    （上訴人）棄置或留滯國外不顧時，應負擔甲方於被棄置或留滯期間所支出與本
    旅遊契約所訂同等級之食宿、返國交通費用或其他必要費用，並賠償甲方全部旅
    遊費用之五倍違約金」等語，可知：於被上訴人因故意或重大過失，將旅客棄置
    或留滯國外，且棄之不顧時，應負擔旅客因被棄置或留滯期間所支出之食宿、返
    國交通及其他必要之費用，並賠償全部旅遊費用五倍為違約金。揆諸此條規範之
    重點在於規範旅行社於國外遺棄旅客不顧之情形，如並未棄置旅客於「不顧」時
    ，則與此條約定要件有所未合，亦即旅行社於惡意（包括故意或重大過失）棄置
    旅客不顧時，應依此約定負賠償責任。
  (二)綜合參酌證人即同旅遊團之另一團員蔡別雄證稱：「於六月二日當天下午到達佛
    羅倫斯參觀，集合時間大約提早五分鐘左右，當時領隊並未清查人數，我到另外
    一個參觀地點才發現原告（上訴人，下同）不在，我告訴領隊原告不在現場，請
    領隊找一找，領隊小姐有找了半個小時左右，後來原告自己找回巴士歸隊。領隊
    小姐大多在每一站有點名，只有在事發的那一站沒有點名，當時廣場上的人很多
    ，所以要點名也不容易」、「從我發現原告不在到原告歸隊，大約是一小時」等
    情綦詳（原審卷第七八頁）；證人即另一團員簡繁雄結證：「：：：原先都沒有
    注意到潘先生在不在，是後來臺灣帶團的小姐說潘先生不在，少一個人，臺灣帶
    團的小姐就倒回去找人，她很緊張，至於帶團的小姐去找潘先生多久時間我不知
    道，因當地的導遊還是繼續的帶我們參觀。等到我們再回到車上的時候，潘先生
    已經找到，我不記得這中間是多久時間」云云（本院卷第一二０頁）；證人即另
    一團員高柯素溫證陳：「：：：只知道他（上訴人）走失了，不知道是何原因走
    失，因為聽導遊說他不見了：：：」等語（本院卷第一四五頁），可知：此次旅
    遊中，被上訴人之帶團領隊游鈞雯於六月二日參觀義大利佛羅倫斯米開蘭基羅時
    ，在集合處未清查人數即提早五分鐘前往下一行程前進，上訴人於迷失一小時後
    自行歸隊，堪見被上訴人之職員游鈞雯確有違反導遊應於每站清點人數後再繼續
    行程之義務，而認具有過失。
  (三)雖上訴人指陳：被上訴人之職員游鈞雯未清點人數提前往下一站，具有重大過失
    云云。惟審酌上開證人所述，被上訴人之職員游鈞雯先前雖有違反清點人數義務
    之情事，惟經其他團員蔡別雄之提醒後，隨即相當緊張地尋找迷失之上訴人，堪
    認其於事後已盡即刻尋找上訴人下落之義務，並未置上訴人於不顧；且上訴人僅
    迷失一小時，時間尚非相當長等情，堪認被上訴人之職員游鈞雯違反義務之情節
    ，並未達於重大過失之程度。
  (四)依上所陳，被上訴人之職員游鈞雯雖有未清點人數即繼續行程之過失，惟並未置
    迷失之上訴人於不顧，核與前開契約書第二十四條約定之「故意過重大過失」、
    「棄置不顧」等要件尚屬有間，故被上訴人所辯：本件上訴人之迷失不符合第二
    十四條約定之情形等語，即屬可採。從而，上訴人依契約書第二十四條約定，請
    求被上訴人旅遊費用五倍之違約金四十萬元，為無理由，應予駁回。
五、上訴人另主張：伊於此次旅遊結束返國後連續數日恍惚，夜晚常作惡夢，身心蒙
    受傷害，就此種精神痛苦請求被上訴人賠償精神慰撫金二十萬元一節，固據提出
    國立臺灣大學醫學院附設醫院（下簡稱臺大醫院）醫療費用收據二件、臺大醫院
    門診處方箋二件及藥袋四紙暨藥丸八錠為憑（原審卷第八六至九三頁）。惟查上
    訴人於此次旅遊結束返國後，直至六個月後之八十九年十二月八日始前往臺大醫
    院精神科求診，當時向醫生抱怨有失眠、記憶力變差、坐立不安、注意力變差及
    易受驚嚇等症狀，惟病因部分無法確切斷定等情，業經本院函詢臺大醫院據覆明
    確，有該醫院九十年七月廿三日（九十）校附醫秘字第一六六四四號函可稽（本
    院卷第一０六頁）。雖該函後附之病歷表記載：病人六月六日回國後，睡眠就變
    得很不好，入睡沒問題，但常常半夜作夢夢到迷失的那一幕或類似的情境而驚醒
    等語，惟審酌上開不適症狀係上訴人自述，而臺大醫院既無法斷定病因，且上訴
    人於旅遊結束後六個月始前往就醫，與此次旅遊相距已達六個月之久，自難僅以
    上訴人自述之症狀據以認定與其因此次旅遊在國外迷失間具有相當因果關係。上
    訴人既未舉證證明其所述身心傷害與此次旅遊迷失間有因果關係，則其請求被上
    訴人賠償精神慰撫金二十萬元，為無理由，不應准許。
六、另上訴人主張：被上訴人於覆函中稱：「錢，有心捐獻，不須藉此莫須有的事實
    ，慷他人之慨吧！」等語，侵害伊之人格及誹謗名譽，爰依民法第一百九十五條
    規定請求被上訴人賠償精神慰撫金九十萬元一節，固據提出游鈞雯之說明書一件
    為憑（原審卷第三九頁）。緣於上訴人在旅遊結束返國後向消基會申訴，其內表
    明：向被上訴人請求給付之違約金四十萬元如獲允准，願提撥十萬元捐贈台北市
    之老人院與孤兒院等語，嗣被上訴人收到消基會之通知後，由職員游鈞雯書立說
    明書函覆消基會，其內就上訴人申訴之迷失經過予以說明及辯駁，文末並就上訴
    人表示捐贈一事予以評述。按憲法第十六條保障人民有訴訟之權，凡每人於申訴
    、進行訴訟時因各自表述立場及所為攻擊防禦之行為，均應予以保障，此即為保
    障訴訟權之具體化，尚難認為有不法侵害上訴人人格及名譽之故意。從而，上訴
    人主張被上訴人上開覆函之說明書侮辱其人格和誹謗其名譽，致其受有非財產上
    損害等語，尚屬無據，並不足採。
七、綜上所述，上訴人依兩造間「國外旅遊契約書」第二十四條規定請求被上訴人給
    付違約金四十萬元，及依民法第一百九十五條規定，請求被上訴人給付精神慰撫
    金九十萬元及二十萬元，總計一百五十萬元等節，均為無理由，應予駁回；其假
    執行之聲請亦失依附，應併予駁回。原審為上訴人敗訴之判決，並駁回其假執行
    之聲請，並無不合。上訴意旨指摘原判決不當，求予廢棄改判，為無理由，應予
    駁回。另上訴人追加請求給付法定遲延利息部分，亦屬無據，應併予駁回。
八、上訴人聲請訊問證人林進丁，因證人已出國至大陸無法到庭；另上訴人聲請訊問
    證人左祖紳，本院依其陳報之地址傳喚業經郵局註記「遷移赴大陸」而退回，上
    訴人未再陳報新址，本院自無從傳喚該證人到庭，併此敘明。
九、據上論結，本件上訴及追加之訴均為無理由，依民事訴訟法第四百四十九條第一
    項、第七十八條，判決如主文。
中      華      民      國    九十      年      九      月    十九      日
                                    民事第四庭
                                        審判長法  官  李  瓊  蔭
                                              法  官  楊  豐  卿
                                              法  官  林  金  吾
右正本係照原本作成。
如不服本判決，應於收受送達後二十日內向本院提出上訴書狀，其未表明上訴理由者
，應於提出上訴後二十日內向本院補提理由書狀（均須按他造當事人之人數附繕本）
上訴時應提出委任律師或具有律師資格之人之委任狀；委任有律師資格者，另應附具
律師及格證書及釋明委任人與受任人有民事訴訟法第四百六十六條之一第一項但書或
第二項（詳附註）所定關係之釋明文書影本。
中      華      民      國    九十      年      九      月    十九      日
                                            書記官  張  淑  芳
附註：
民事訴訟法第四百六十六條之一（第一項、第二項）：
對於第二審判決上訴，上訴人應委任律師為訴訟代理人。但上訴人或其法定代理人具
有律師資格者，不在此限。
上訴人之配偶、三親等內之血親、二親等內之姻親，或上訴人為法人、中央或地方機
關時，其所屬專任人員具有律師資格並經法院認為適當者，亦得為第三審訴訟代理人
。


司法院資訊處製作；財團法人民間司法改革基金會備份。
